臺灣桃園地方法院民事判決　　　　　　　 94年度訴字第796號
原　　　告　辛○○兼戊○○○.
　　　　　　　　　　　號
　　　　　　丑○○
　　　　　　　　　　　號
　　　　　　寅○○
　　　　　　　　　　　號
上三人
訴訟代理人　翁瑞麟律師
被　　　告　辰○○
　　　　　　　　　　　號
兼上一人
訴訟代理人　午○○
被　　　告　未○○兼丁○○之.
　　　　　　　　　　　號
上二人
訴訟代理人　巳○○
兼上一被告
訴訟代理人　庚○○
被　　　告　癸○○
　　　　　　　　　　　號
上一人
訴訟代理人　壬○○
被　　　告　丙○○
　　　　　　　　　　　號
　　　　　　子○○
上一人
訴訟代理人　己○
被　　　告　徐名豪原名徐文村.
　　　　　　　　　　　號
　　　　　　乙○○
　　　　　　　　　　　號
　　　　　　卯○○
上列當事人間請求分割共有物事件，於民國96年9 月29日辯論終
結，本院判決如下：
    主  文
原告之訴駁回。
訴訟費用由原告辛○○負擔百分之六十五、由原告丑○○負擔百
分之十九，餘由原告寅○○負擔。
    事  實
甲、原告方面：
壹、聲明：
一、兩造共有坐落桃園縣蘆竹鄉○○○段140 之34地號、地目建
    、面積998 平方公尺之土地准予分割。分割方法為：如附圖
    編號1 （面積117 平方公尺）由被告庚○○取得；如附圖編
    號2 （面積80平方公尺）由被告辰○○、午○○分別共有，
    各共有人應有部分為1/2 ；如附圖編號3 （面積83平方公尺
    ）由被告卯○○取得；如附圖編號4 （面積86平方公尺）由
    被告丙○○取得；如附圖編號5 （面積88平方公尺）由被告
    癸○○取得；如附圖編號6 （面積85平方公尺）由被告徐名
    豪取得；如附圖編號7 （面積82平方公尺）由被告未○○取
    得；如附圖編號8 （面積92平方公尺）由被告乙○○取得；
    如附圖編號9 （面積103 平方公尺）由被告未○○取得；如
    附圖編號10（面積53平方公尺）由被告子○○取得；如附圖
    11（面積129 平方公尺）由原告辛○○、丑○○、寅○○分
    別共有，各共有人應有部分為辛○○647/1,000 、丑○○18
    9/1,000 、寅○○164/1,000 。
二、被告庚○○、辰○○、午○○、卯○○、丙○○、癸○○、
    徐名豪、未○○、乙○○應依附表D 、E 欄所示，給付原告
    合計新台幣（下同）3,730,050 元及給付被告子○○合計57
    ,915 元 。
貳、陳述：
一、兩造共有坐落桃園縣蘆竹鄉○○○段140-34地號土地，因桃
    園縣政府辦理高速鐵路橋下道路36K ＋080~38K ＋280 段，
    道路拓寬工程需要徵收部分土地，因而分割出同段140-73、
    140-74、140-114 地號土地，由交通部高速鐵路工程局徵收
    取得所有權，同段140-34地號土地面積減少為998 平方公尺
    （徵收後所餘998 平方公尺土地，地目建，下稱系爭土地）
    。原告3 人、被告子○○及訴外人戊○○○、丁○○等6 人
    所有之地上建物均因徵收拆除完畢，被告庚○○、未○○、
    徐名豪、癸○○、丙○○、午○○、辰○○、乙○○、卯○○等9 人所有建物則未被徵收。又原告為促進土地利用起見
    ，乃由原告訴訟代理人寄發94年1 月17日瑞律字第01001 號
    函，訂於同月28日假蘆竹鄉宏竹村活動中心協議共有物之分
    割方法，因共有人意見分歧未達成共識。
二、按共有物因物之使用目的不能分割，或共有人間契約定有不
    分割期限者外，各共有人得隨時請求分割共有物；又共有物
    之分割方法，共有人不能協議決定者，法院得因任何共有人
    之聲請，以原物分配於各共有人，以原物為分配時，如共有
    人中有不能按其應有部分受分配者，得以金錢補償之。民法
    第823 條第1 項及第824 條第2 項第1 、3 款分別定有明文
    。本件分割兼採原物分配及金錢補償，謹略述如下：
  (一)共有物之分割方法有原物分配、變價分配、原物分配兼金錢
    補償、併用二者等方式。至於，應有部分之比例，係作為原
    物分配後價值是否相當、應否找補之計算基礎；此由條文規
    定「共有人中有不能按其應有部分受分配者，得以金錢補償
    」甚明。申言之，民法第824 條第3 項規定，絕非限制共有
    物必須依應有部分比例進行原物分配，反而係揭示共有物應
    斟酌公共利益、經濟效益、公平原則等作最妥適之分配；分
    配結果再依應有部分比例，檢視其價值是否相當，作為共有
    人間進行金錢補償之依據。此由最高法院法院57年台上字第
    2117號判例謂：「裁判分割共有物，除應斟酌各共有人之利
    害關係，及共有物之性質外，尚應斟酌共有物之價格，倘共
    有人中有不能按其應有部分受分配，或所受分配之不動產，
    其價格不相當時，法院非不得命以金錢補償之。」可明。
  (二)建地分割，應斟酌公共利益、經濟效益等原則作最妥適之分
    配，至於，如何發揮最大之經濟效益？最高法院判決有以下
    見解可供參考：
  1.應以分割後各筆土地均得單獨建築為原則（72年台上字第12
    84號、73年台上字第2714號）。
  2.以不影響各共有人房屋，建築線應整齊一致以免影響使用效
    益（76年台上字第2005號、75年台上字第1082號）。
  3.倘按共有人持分額分割，部分土地成為畸零地，非不得增加
    其分得面積，而以金錢補償他共有人（71年台上字第162 號
    ）。
  (三)本件分割後各共有人取得位置，係依照使用現狀及徵收前建
    物所在位置分配，以維持各共有人現況之安定性；被告10人
    分割後取得土地面積略大於實際擁有土地面積（如96年6 月
    15日民事更正聲明狀附表一），乃因系爭土地原始面積為1,
    366 平方公尺，徵收後減少為998 平方公尺，導致被告10人
    所在基地並無足夠空地配置法定空地，必須使用原告土地配
    置法定空地；另地籍線為維持一致性，不能因共有人面積增
    減而調整，以免影響使用效益。
  (四)依桃園縣政府96年5 月17日府工建字第0960161509號函所提
    出評估意見表示：「一、基地9 、10、11以高鐵側道路指定
    建築線。二、基地1-8 因無法單獨臨接建築線因此需以私設
    道路臨接高鐵側道路。三、基地1-8 現況建物出入口為符合
    條件（二），因私設道路長度未滿35公尺其寬度需達6 公尺
    以上。四、基地1-8 建物為符合建蔽率之規定，分割後基地
    需將私設通路納入基地範圍內並將該範圍提供為供各建物通
    行使用。」由函示內容得知：
  1.本件分割後各筆基地之建蔽率，符合建築基地法定空地分割
    辦法第3 條第2 款規定。
  2.基地9 、10、11以高鐵側道路指定建築線，亦符合本辦法第
    3 款規定。
  3.私設道路納入基地1-8 之基地範圍，並維持道路用途提供全
    體共有人使用，以符合本辦法第1 、4 款規定。
  4.私設道路留設寬度6公尺符合主管機關之規定。
  (五)由以上判決及主管機關評估意見觀之，本件分割方案，從消
    極面而言，符合建築基地法定空地分割辦法之規定；積極面
    又兼顧各共有人之利益，分割後之11筆基地均可以單獨申請
    建築使用，已發揮共有物之最大經濟效益。
三、被告庚○○、辰○○、午○○、褚寶蛾、丙○○、癸○○、
    徐明豪、未○○、乙○○等9 人因為法定空地配置及地籍線
    固定之結果，導致面積增減如附表所示，以此換算應補償原
    告及被告子○○之金額說明如下：
  (一)依桃園縣政府95年7 月4 日府地權字第0950192813號函說明
    二記載，蘆竹鄉○○○段140-73、140-74地號2 筆土地，86
    年公告徵收，當年評定之地價補償加成數為4 成；同段140-
    114 地號土地，93年間公告徵收，當年評定之地價補償加成
    數為5 成。
  (二)由94年4 月28日列印之土地登記謄本記載，前開被告9 人之
    土地除被告庚○○、訴外人丁○○外，均在87年（大竹圍段
    140-73、140-74地號2 筆土地徵收後）取得。又大竹圍段14
    0-73、140-74地號2 筆土地，面積各為1 平方公尺，86年公
    告現值為5,000/平方公尺。以此換算被告庚○○86年受領補
    償費為272.5 元（計算式：1 ×5,000 ×545/10,000＝272.
    5） ，訴外人丁○○受領補償費為314 元（計算式：15,000
     ×628/10,000 ＝314） ；除被告庚○○、訴外人丁○○曾
    於86年領取部分徵收補償費外，其餘土地366 平方公尺（同
    段140-114 地號土地之面積）在93年徵收導致系爭土地面積
    減少，故本件補償金額以93年地價補償標準計算應屬妥適（
    因為被告9 人法定空地係因該次徵收所減少，故以93年地價
    補償標準作為金錢補償之依據）。
  (三)蘆竹鄉○○○段140-114 地號土地93年公告現值9,000 元/
    平方公尺，加計5 成計算為13,500元/ 平方公尺，以此換算
    被告9 人應補償原告之金額合計為3,730,050 元、應補償共
    有人被告子○○之金額合計為57,915元（詳細金額及計算式
    如附表D 、E 欄所示）。
四、綜上所陳，本件分割方案符合建築基地法定空地分割辦法之
    規定，且能發揮共有物之最大經濟效益。
參、提出桃園縣政府93年12月17日府地權字第0930331975暨93年
    11月15日府地權字第09302987573 號函影本各1 份、土地登
    記謄本1 份、94年1 月17日瑞律字第01001 號函暨大宗郵件
    存根影本各1 份、楊隆順，改進分割共有物事件裁判之研究
    ，司法研究年報第16輯，P.808-816 、蘆竹鄉○○○段140
    之73及140 之74地號公告現值查詢結果暨土地登記標示2 件
    、蘆竹鄉○○○段140 之114 地號公告現值查詢結果暨土地
    登記標示1 件為證。
乙、被告未○○、乙○○、庚○○、丙○○、徐名豪、午○○、
    辰○○方面：（其中被告徐名豪未於最後言詞辯論期日到庭
    ，惟據其前於言詞辯論期日所為之聲明、陳述亦略謂如下）
壹、聲明：如主文所示。
貳、陳述：
一、桃園縣蘆竹鄉○○○段140 之34地號土地於建商興建時即設
    定為共同持分，原有16戶透天厝。根據桃園縣政府82年8 月
    9 日工土字第157597號函，140 之33地號部分為蘆竹鄉村里
    道路，供公眾通行使用，亦為140 之34地號上之房屋唯一的
    出入口。又140 之34地號因高速鐵路道路拓寬工程，遭桃園
    縣政府徵收0.0366公頃面積，被告等相關住戶積極召開第1
    次協商會議，並考量原告及被告子○○、訴外人丁○○因建
    物被拆遷，土地仍在本社區中，故願意放棄相關土地徵收補
    償金，且以合理之價格購買，惟原告與被告子○○、訴外人
    丁○○均未回應。隨後桃園縣政府93年12月17日地權字第09
    30331975號函說明第七項「…逾期不領補償費者視為拒領…
    」，又原告等未加回應，被告恐被誤為拒領，故陸續領取土
    地徵收補償費。
二、又原告欲於徵收完畢後於被告建物正前方蓋公寓大廈，被告
    恐違反道路消防安全、公有道路變窄、人車出入受阻、採光
    不足等問題拒絕分割共有物，原告等遂委請律師協調，被告
    並願以每坪2 萬元購買原告之應有部分，惟原告辛○○由其
    夫即訴外人壬○○回覆不同意後，卻私下買下556 號、562
    號房屋建物剩餘土地，實違反誠信原則及共有人之優先購買
    權。
三、原告請求分割A 區共有土地為建蔽率內的法定空地。依建築
    法第11條規定：「建築基地，為建築物本身所占之地面及其
    所應留設之法定空地為數宗者，於申請建築前應合併為一宗
    。前項法定空地之留設，應包括建築物與其前後左右之道路
    及其他建築物之距離，其寬度於建築管理規則申定之。應留
    設之法定空地，非依規定不得分割、移轉，並不得重複使用
    ；…」，原告已違反上開規定，故被告反對原告分割。
四、依土地法第34條之1 規定：「共有土地或建築改良物之處分
    、變更及設定地上權、永佃權、地役權或典權應具備下列條
    件：一、應得共有人過半數及其應有部分合計過半數之同意
    ，應有部分合計逾三分之二者，其人數不予計算。」，原告
    違反上開規定，不得申請分割共有物。
五、依桃園縣政府93年8 月5 日工土字第0930201470號函高速鐵
    路橋下道路36K ＋080 ~ 38K ＋280 段道路拓寬工程用地取
    得協議會備註說明第三條「…如台端對徵收有意見時，亦得
    於本次會議中提出，或於93年9 月16日前，依行政程序法第
    105 條規定，以書面提出事實及法律上之意見陳述，不於前
    述期間提出陳述者，視為放棄陳述之機會。」原告於期間內
    未提出相關意見，已同意分割之條件並放棄陳述之機會，故
    不應分割共有物。
六、由於原告提議之分割方式阻斷被告唯一出入消防安全通道，
    甚至需買路借路，造成生活困擾。原告並無誠意規劃分割共
    有物，藉機抬高剩餘土地價格，是被告反對分割。
參、提出桃園縣政府82府工土字第157597號函、會議記錄4 張暨
    協調會議委託書1 張、原告提出之共有物分割前後應有部分
    面積圖表、桃園縣政府工務局使用執照、桃園縣政府93年8
    月5 日府工土字第0930201470號開會通知單、桃園縣政府93
    年1 月15日府地權字第09302987573 號函、桃園縣政府93年
    12月17日府地權字第0930331975號函為證。
丙、被告癸○○方面：未於最後言詞辯論期日到庭，僅前曾於言
    詞辯論期日聲明：如主文所示。
丁、被告子○○方面：
壹、聲明：如主文所示。
貳、陳述：照原告之分割方案，將來無法出入。只要有道路可以
    出入就可以接受。
戊、被告卯○○方面：
    被告卯○○未於言詞辯論期日到場，亦未提出書狀作何聲明
    或陳述。
    理  由
甲、程序方面：
一、本件被告癸○○、徐名豪、卯○○經合法通知，無正當理由
    ，未於言詞辯論期日到場，核各無民事訴訟法第386 條各款
    所列情形，爰依原告聲請，由其一造辯論而為判決。
二、按「訴訟繫屬中為訴訟標的之法律關係，雖移轉於第三人，
    於訴訟無影響。但第三人如經兩造同意，得聲請代當事人承
    當訴訟。」民事訴訟法第254 條第1 項定有明文。查本件訴
    訟繫屬於本院後，因原告戊○○○將其於系爭土地之應有部
    分667/10,000售予原告辛○○、被告丁○○將其於系爭土地
    之應有部分628/10,000售予被告未○○，並均已辦妥移轉登
    記，此有系爭土地登記謄本附卷可考，而原告辛○○亦聲明
    代原告戊○○○承當訴訟，被告未○○亦聲明代被告丁○○
    承當訴訟，原告與其餘被告均無異議而為本案之言詞辯論，
    核無不合，應予准許。
乙、實體方面：
一、原告主張：坐落桃園縣蘆竹鄉○○○段140-34地號土地原為
    兩造及訴外人戊○○○、丁○○所共有，嗣因桃園縣政府辦
    理高速鐵路橋下道路36K ＋080~38K ＋280 段，道路拓寬工
    程需要徵收部分土地，因而分割出同段140-73、140-74、14
    0-114 地號土地，並經徵收完畢，上開兩造共有之140-34地
    號土地面積乃減少為998 平方公尺（即本件系爭土地）。原
    告3 人、被告子○○及訴外人戊○○○、丁○○等6 人所有
    地上建物均因徵收拆除完畢，被告庚○○、未○○、徐名豪
    、癸○○、丙○○、午○○、辰○○、乙○○、卯○○等9
    人所有建物則未被徵收。嗣訴外人戊○○○、丁○○於系爭
    土地之應有部分，分別出售並辦理移轉登記予原告辛○○、
    被告未○○，系爭土地僅為兩造所共有，又兩造就系爭土地
    無法協議分割等情，業據原告提出與伊所述相符之桃園縣政
    府府地權字第09302987573 號、0930331975號函、土地登記
    謄本、律師函（見本院卷(一)第13-20 頁、卷(二)第125-132 頁
    ）為證，且為被告所不爭執，堪信為真正。
二、原告復主張：系爭土地仍為兩造分別所有，又無不能分割之
    情，伊自得依民法第823 條、第824 條之規定，請求裁判分
    割等語。被告則以系爭土地為建築基地，並包含法定空地，
    依法不能分割等前詞置辯，是本件首要之爭點，即在於系爭
    土地有無被告所辯稱不能分割之情。經查：
  (一)被告辯稱：桃園縣蘆竹鄉○○○段140 之34地號土地上原興
    建有16戶透天厝，系爭土地為該等建物之建築基地，其內並
    包含依法應留設之法定空地等語，業據提出桃園縣政府工務
    局使用執照為證（見本院卷(一)第56頁），且為原告所不爭執
    ，而依該使用執照之記載，該建築基地面積為1,366 平方公
    尺，法定空地面積為546.4 平方公尺，是上開土地為一宗建
    築基地，其中並有546.4 平方公尺為法定空地乙節，首堪認
    定。
  (二)次查，系爭土地除建物占用部分（含已拆除部分）均屬法定
    空地乙節，亦據桃園縣政府工務局承辦人員甲○○到庭確認
    無訛（見本院卷(二)第5 頁）。而按，本法所稱建築基地，為
    供建築物本身所占之地面及其所應留設之法定空地。建築基
    地原為數宗者，於申請建築前應合併為一宗。前項法定空地
    之留設，應包括建築物與其前後左右之道路或其他建築物間
    之距離，其寬度於建築管理規則中定之。應留設之法定空地
    ，非依規定不得分割、移轉，並不得重複使用；其分割要件
    及申請核發程序等事項之辦法，由中央主管建築機關定之。
    建築法第11條定有明文。次按，建築基地空地面積超過依法
    應保留之法定空地面積者，其超過部分之分割，應以分割後
    能單獨建築使用或已與鄰地成立協議調整地形或合併建築使
    用者為限，建築基地法定空地分割辦法第4 條亦有明文。是
    依上開辦法第4 條規定分割法定空地，應以建築基地空地面
    積超過依法應保留之法定空地面積為前提，且僅得就超過部
    分予以分割，應無疑義。
  (三)又按，法定空地之範圍與建築基地密不可分，攸關建造執照
    之是否合法，故法定空地面積、位置之套繪劃定，屬建管機
    關之權責，非法院命地政機關所得測定者（最高法院86年度
    台上字第2669號判決意旨參照），是關於法定空地應如何留
    設，自應以建管機關之判斷為準。查系爭土地於申請建築執
    照時，既將其中546.4 平方公尺留設為法定空地，已如前述
    ，應可認定係屬依法應予留設之法定空地。而關於上開土地
    嗣經徵收並將部分建物拆除後，其法定空地之面積、位置是
    否受有影響？有無不能分割之限制等節，經本院向桃園縣政
    府工務局函詢結果，桃園縣政府以府工建字第0950035291號
    函回覆稱：有關領得使用執照後之法定空地面積及位置，仍
    以原核准圖說為準，如有因徵收而有所變動者，得依桃園縣
    拆除合法建物剩餘部分就地整建辦法第2 條第1 項第5 款「
    建蔽率、容積率：整建範圍得不受建蔽率及容積率規定之限
    制」規定辦理。至其徵收土地如有分割之必要應依地政機關
    主管法令為之等語（見本院卷(一)第182 頁），依上函可知，
    上開土地雖經徵收，惟於依相關辦法辦理變更前，其法定空
    地之面積及位置，仍與原使用執照所核准者相同，換言之，
    於依法辦理變更前，上開土地所應留設之法定空地仍與原領
    得使用執照時所核准之狀態相同，並不因其上建物遭合法拆
    除即當然可按一定比例減少所應留設之法定空地。基上，系
    爭土地內含建築基地之法定空地，並無因本件上述土地一部
    徵收並拆除建物之事實，即當然產生所留設法定空地超過依
    法應保留之法定空地面者之結果。又本件原告並未主張並舉
    證上開土地原所留設之法定空地面積大於依法應保留之法定
    空地面積或其使用執照所定應留設之法定空地於上述徵收後
    已依上述相關辦法辦理變更，自不能認定本件上開土地已有
    建築基地空地面積超過依法應保留之法定空地面積之情。是
    依上說明，原告主張：系爭土地面積已超過依法應留設之法
    定空地面積，就超過部分，得依建築基地法定空地分割辦法
    第4 條規定分割云云，即無可採。
  (三)原告雖主張：伊最終所採之分割方案，不涉法定空地分割，
    應不受建築法第11條限制等語，惟查，依原告所提出如附圖
    所示之分割方案，係將系爭土地內之法定空地分別按建物現
    狀而保留予被告等人，然實質上係將該法定空地分割為8 筆
    ，並分由相關被告所取得，仍係涉及法定空地之分割，是本
    院認依原告所主張之分割方案，並不能免除上開法規之限制
    ，原告請求分割系爭土地，仍不合法。
  (四)末按，共有物有因其使用目的不能分割之情形，各共有人不
    得請求分割共有物。為民法第823 條第1 項但書所明定。查
    本件系爭土地既因包含依法應予留設之法定空地，又不符合
    建築基地法定空地分割辦法第4 條之規定，而有因使用目的
    不能分割情形，原告請求就系爭土地為分割，不應准許。
三、從而，原告主張依民法第823 條、第824 條之規定，請求分
    割系爭土地如訴之聲明第1 、2 項所示，為無理由，應予駁
    回。
四、本件事證已臻明確，兩造其餘之主張、陳述及所提之證據資
    料，核與判決結果無何影響，爰不一一論述，附此敘明。
五、據上論結，本件原告之訴為無理由，依民事訴訟法第385 條
    第1 項前段、第78條、第85條第1 項但書，判決如主文。
中　　華　　民　　國　　96　　年　　7 　　月　　20　　日
                  民事第二庭    法　官　范明達
以上正本係照原本作成
如對本判決上訴，須於判決送達後20日內向本院提出上訴狀
中　　華　　民　　國　　96　　年　　7 　　月　　20　　日
                                書記官  江世亨
